臺灣高等法院刑事判決
109年度上易字第631號
上  訴  人  
即  被  告  潘意棠



選任辯護人  劉上銘律師
            劉依萍律師
上列上訴人因詐欺案件，不服臺灣臺北地方法院108年度易字第6
49號，中華民國109年1月31日第一審判決（起訴案號：臺灣臺北
地方檢察署107年度偵字第24723號），提起上訴，本院判決如下
：
    主  文
上訴駁回。
    事  實
一、潘意棠意圖為自己不法之所有，基於詐欺取財之犯意，於民
    國107年3月5日某時，在臺北市○○區○○○路0 段000巷00弄00
    號3 樓住處撥打電話向長居大陸之賴水土佯稱：因急需使用
    人民幣2萬5千元支付貨款，會委請友人先匯款新臺幣（除標
    明為人民幣外，下同）11萬5千元至賴水土所申辦銀行帳戶
    等語，嗣使用微信通訊軟體（下稱微信）傳送顯示名為「李
    賀」之人匯款11萬5千 元至賴水土所申辦兆豐國際商業銀行
    股份有限公司帳號056＊＊6793 ＊（帳號詳卷）帳戶內之不實
    轉帳交易明細表擷圖予賴水土，經賴水土查證後發覺上開款
    項未入帳，潘意棠再向賴水土誆稱：入帳有遲延等語，藉此
    取信賴水土，致賴水土陷於錯誤，誤信潘意棠委請友人已匯
    款11萬5千元至上揭帳戶，遂於同日20時7 分使用微信分3次
    轉帳人民幣5千元、人民幣1萬元、人民幣1萬元，共計人民
    幣2萬5千 元予潘意棠，嗣賴水土察覺上開金額未匯入上揭
    帳戶，多次向潘意棠催討債務，仍未獲清償，始悉受騙。
二、案經賴水土告訴臺灣新北地方檢察署檢察官呈請臺灣高等檢
    察署檢察長令轉臺灣臺北地方檢察署檢察官偵查起訴。
    理  由
壹、證據能力
一、按被告以外之人於審判外之言詞或書面陳述，除法律有規定
    者外，不得作為證據，刑事訴訟法第159條第1項定有明文。
    告訴人賴水土之警詢陳述，屬被告以外之人於審判外之言詞
    陳述，為傳聞證據，復為被告及辯護人所爭執，依前開規定
    ，認不具證據能力。再按被告以外之人於偵查中向檢察官所
    為之陳述，除顯有不可信之情況者外，得為證據，刑事訴訟
    法第159條之1第2項定有明文。是否「顯有不可信之情況」
    ，係由法院依該偵查中陳述之外部情況以為判斷。查告訴人
    於檢察官偵訊中，經諭知證人具結之義務及偽證之處罰並命
    朗讀結文具結後而陳述事件之經過，檢察官就上開偵查訊問
    之實施，並無任何違反相關規定之瑕疵，況現階段刑事訴訟
    法規定檢察官代表國家偵查犯罪、實施公訴，依法其有訊問
    被告、證人及鑑定人之權，證人、鑑定人且須具結，而實務
    運作時，檢察官偵查中向被告以外之人所取得之陳述，原則
    上均能遵守法律規定，不致違法取供，而告訴人賴水土已於
    原審法院審理時以證人身分當庭接受交互詰問，已保障被告
    詰問之權利，其證述內容與偵查中之證述並無矛盾齟齬之處
    ，是於偵查中之證述並無「顯有不可信之情況」，自得為證
    據。
二、另本案其餘下列所引用之非供述證據，均與本案事實具有自
    然關聯性，且核屬書證性質，又查無事證足認有違背法定程
    序或經偽造、變造所取得等證據排除之情事，復均經依刑事
    訴訟法第165條踐行書證之調查程序，檢察官、被告、辯護
    人對此部分之證據能力亦均不爭執，堪認均有證據能力。
貳、認定事實所憑之證據及理由
    訊據被告潘意棠固坦承有使用微信傳送轉帳交易明細表擷圖
    予告訴人賴水土，並向告訴人借得人民幣2萬5千元，且尚未
    清償任何款項之事實，惟矢口否認有何詐欺取財之犯意，辯
    稱：我當時委請友人「蔡政吉」匯款11萬5千元給告訴人，
    並向告訴人表示倘有收到錢告知我，過幾天我再詢問告訴人
    ，其表示沒有收到款項，我有向告訴人表示會將人民幣2萬5
    千元償還給告訴人，於108 年7、8月間我要先償還人民幣5
    千元給告訴人，但告訴人拒收，本件為民事糾紛，伊並非詐
    欺云云。
一、關於被告有無向告訴人施行詐術使其陷於錯誤乙節，經查：
  ㈠被告於107 年3月5日某時，使用微信傳送顯示名為「李賀」
    之人已匯款11萬5千元至上揭帳戶之轉帳交易明細表擷圖予
    賴水土，賴水土因而於同日使用微信分次轉帳共計人民幣2
    萬5千元予被告，迄今尚未清償上開債務等情，業據被告坦
    承不諱（見偵24723 卷第18頁、原審易字卷第35至36頁、第
    138至139頁），核與證人即告訴人賴水土證述之情節相符（
    見偵23052 卷第17至18頁、原審易字卷第77至81頁），並有
    被告與告訴人微信對話紀錄翻拍照片及轉帳交易明細表、中
    國工商銀行交易明細表、兆豐銀行交易明細表及兆豐銀行10
    8年4月16日兆銀總集中字第1080018840號函在卷可稽（見偵
    23052卷第5頁、偵24723卷第43至57頁、偵23052卷第25頁、
    第27頁、偵24723卷第85頁），該情堪以認定。
  ㈡證人即告訴人賴水土於偵查中證稱：被告向我表示要用人民
    幣支付貨款，並傳送已匯款11萬5千元到上揭帳戶之交易明
    細表擷圖給我確認，因有該筆金額作為擔保，我當時人在大
    陸崑山才會以微信轉帳人民幣2萬5千元給在臺灣之被告等語
    （見偵24723 卷第17至18頁），復於原審準備程序時證稱：
    我與被告是朋友，之前沒有金錢交易往來，被告向我表示在
    做行李箱要用人民幣付款，且先匯款等值新臺幣到我帳戶作
    為擔保，等被告償還我人民幣後，我再將新臺幣還給被告，
    被告傳送轉帳交易明細表擷圖給我看，我查證後該款項尚未
    入帳，被告表示有遲延問題，因該轉帳交易明細表擷圖上有
    記載匯費14元，我因相信被告所傳送的轉帳交易明細表為真
    實，才會於107年3月5日分3次以微信匯款人民幣5千元、1萬
    元、1萬元給被告，經被告確認有收到上開款項，後來我都
    沒有收到新臺幣及人民幣，我一直向被告催討，被告沒錢一
    直找藉口，被告曾在我提告前表示要先還我人民幣5千元，
    但我擔心被告只還一筆後就不再還，所以就沒有答應被告的
    部分還款，被告到目前為止都沒有償還我任何款項等語（見
    原審易字卷第78至81頁），是證人上開證述內容前後一致，
    並無任何矛盾或瑕疵可指，堪以採信，足認告訴人係因誤信
    被告所傳送之轉帳交易明細表擷圖內容為真實，誤認被告已
    委由友人將新臺幣匯入上揭帳戶內作為擔保，始允為借款人
    民幣2萬5千元予被告，此顯與一般基於朋友情誼允為借款之
    民事債務糾紛有別。
  ㈢再查被告與告訴人間微信對話紀錄翻拍照片，其內容如下：
    「被告：今天RMB：台市，4.603～4.643 之間，中間匯率4.6
    23（ 傳送轉帳交易明細表擷圖）」等語，及被告傳送予告
    訴人之轉帳交易明細表擷圖內容：「【交易結果通知】您於
    今日轉出一筆115千元的臺幣款項親愛的李賀先生您好：‧交
    易類別：立即轉帳交易‧設定日期：2018/03/05…‧轉入帳號
    ：000-000000000＊＊6793＊‧轉帳金額：115000‧手續費：14元
    」等節綜合以觀，可見上開轉帳交易明細表記載之轉入帳戶
    為告訴人帳戶，且轉帳交易時間及金額亦分別為107年3月5
    日及115千元（人民幣25千×匯率4.603＝新臺幣115,075元）
    ，核與證人賴水土上開證述之情節一致。再者，依前述之中
    國工商銀行交易明細表、兆豐銀行交易明細表及兆豐銀行上
    開函可知，告訴人帳戶並未收受11萬5千元之款項，益徵被
    告傳送予告訴人之轉帳交易明細表之內容確屬虛假不實。被
    告雖辯稱伊是將朋友蔡政吉轉給伊之訊息再轉給告訴人，並
    不認識李賀，無法確認其是否有匯款云云（見本院卷第106
    頁），惟告訴人已明確向被告稱需要有擔保才會借款，然被
    告於尚未確認是否給予告訴人足夠擔保時，即對告訴人佯稱
    款項已經匯與告訴人，給予告訴人擔保云云，此舉顯堪認係
    對告訴人施行詐術，被告所辯，顯無足採。
二、關於被告主觀上是否意圖為自己不法所有乙節，經查：　　
　㈠被告與告訴人間微信對話紀錄翻拍照片所示（見24723卷第43
    至57頁）：「107年5月17日告訴人：儘快還款，不要光拖不
    作為…。107年7月06日被  告：阿伯，這個月底前處理給你
    。107年7月10日告訴人：…限0000-0-00還款，否則去法院提
    告。107年7月14日被  告：月底一定會給你處理好，希望您
    體諒。107年7月31日告訴人：已經月底了，該還款不要光說
    不練。107年8月14日被  告：又或者訂個時間分批還。107
    年9月12日被  告：賴阿伯我晚一點會微信先還你5千人民幣
    其他的分批還你。107年9月22日告訴人：…關於你藉故以虛
    假訊息誘我匯款25千rmb給你，因催收無果，不得不起訴，
    現我已開完偵查庭。建議你珍惜此期間還有機會還我款，解
    決問題…107年11月6日被  告：賴阿伯，我之前轉帳給你，
    您又不收，我說分幾次給你，你又不回，如果你ok，我分個
    3-4次給你，望你體諒…107年11月6日告訴人：一次還清，別
    來這套…107年11月6日被  告：我現在沒有足夠的閒錢，也
    並不是不還…」等節，堪認被告於告訴人提告後，檢察官起
    訴之前均未償還款項。而直至本院言詞辯論終結前，被告仍
    未清償任何款項予告訴人，則被告一再拖欠還款，迭經告訴
    人多次催討及提告後，已逾2年，迄今仍未清償僅10萬餘元
    之欠款，益徵被告具有為自己不法所有之意圖甚明。
　㈡被告雖提出其於107年7月13日起至108年7月12日止之中國信
    託銀行出具之個人對帳單為證（見原審審易卷第49至61頁、
    第73頁），以證明為有資力之人，無須向告訴人詐欺。然倘
    被告於上開銀行帳戶存有上百萬元存款，應足以清償其積欠
    告訴人之上開債務，被告卻捨此不為，且於107年11月6日，
    以微信向告訴人聲稱其沒有錢足以清償對告訴人之債務云云
    ，或於本院稱未清償債務是因告訴人要求一次給付，所以沒
    有還款云云，足徵被告係意圖為自己不法所有而不返還款項
    。
三、綜上，被告前開所辯，顯為卸責之詞，不足採信，本件事證
    明確，被告犯行堪以認定，應依法論科。
參、論罪
    核被告所為，係犯刑法第339條第1項之詐欺取財罪。被告犯
    罪所得為人民幣2萬5千元，該金額雖未扣案，仍應依刑法第
    38條之1第1項、第3 項規定宣告沒收，於全部或一部不能沒
    收或不宜執行沒收時，追徵其價額。
肆、駁回上訴之理由
一、原審以被告犯行罪證明確，援引刑法第339條第1項、第38條
    之1第1項、第3項、第41條第1項前段，刑法施行法第1條之1
    第1項、第2項前段，並審酌被告前因詐欺等案件，經本院以
    103年審簡字306號判決判處拘役40日（得易科，尚不構成累
    犯），其素行非佳，又被告不思以正當管道獲取金錢，竟以
    詐術方式使告訴人陷於錯誤而允為借款，致告訴人受有財產
    上損害，迄今尚未與告訴人達成和解，亦未賠償告訴人所受
    損害，實漠視法紀且不尊重他人財產權，復兼衡其犯罪動機
    、目的、手段、家庭經濟普通、目前從事砂石業及國中肄業
    之智識程度等一切情狀（見原審易字卷第140 頁），量處有
    期徒刑5 月，並諭知易科罰金之折算標準1千元折算1日，另
    就沒收部分與本院認定相同。核其認事用法均無違誤，量刑
    及沒收亦屬適當。
二、被告上訴意旨以：被告是因為需要人民幣做生意才向告訴人
    借人民幣，不知道其朋友並未轉帳，被告認為其朋友轉給伊
    的轉帳訊息沒有問題才會轉發給告訴人，告訴人應該自己確
    認有沒有入帳，之後被告無法還款只是民事借貸關係，被告
    並未實施詐術。另告訴人要求被告要一次返還借款，不讓被
    告分期，被告沒有辦法一次履行，所以沒有還款，無法達成
    和解，請求撤銷原審判決，判決無罪等語。惟查：被告於未
    確認款項是否已經匯入告訴人帳戶，就轉送訊息與告訴人稱
    已匯入，且無法提出究係向何人借款轉匯，此舉已顯係詐術
    之行使。而目前詐騙集團猖獗，若均要求被害人確認被告是
    否行使詐術方可匯款，否則被告不該當詐欺犯行，則詐欺罪
    將成具文，商業活動也將無法進行，是此部分上訴理由顯無
    足採。又被告於2年前即知告訴人要求一次返還借款，本件
    借款金額僅10萬餘元，若有心返還，被告逐月存款，早已蓄
    積足夠一次返還之金額，然於2年後仍以此理由搪塞，足徵
    被告並無還款之意，有不法為自己意圖甚明，是此部分上訴
    亦無理由。
三、綜上，被告上訴仍執詞否認犯罪，所辯不可採信，已詳述如
    前；又未返還告訴人任何款項，量刑事由亦無任何改變，被
    告提起上訴並無理由，應予駁回。　
據上論斷，應依刑事訴訟法第368條，判決如主文。　　　
本案經檢察官黃逸帆提起公訴，由檢察官蔡名堯到庭執行職務。
中　　華　　民　　國　　109 　年　　6 　　月　　30　　日
                  刑事第八庭    審判長法　官  陳世宗
                                      法　官  吳勇毅
                                      法　官  呂寧莉
以上正本證明與原本無異。
不得上訴。
                                      書記官  賴資旻
中　　華　　民　　國　　109 　年　　6 　　月　　30　　日